臺灣臺南地方法院民事判決
109年度訴字第1324號
原      告  台新國際商業銀行股份有限公司

法定代理人  尚瑞強


訴訟代理人  許駿文
            陳瑋杰
            蘇炳璁
            陳倩如
            謝智翔
被      告  陳璡賢（原名陳自健）


            陳志雄

            陳李秋

兼  上一人  
訴訟代理人  陳美華

被      告  陳美淑

上  三  人
訴訟代理人  林志雄  律師
            林儒顯  律師
上列當事人間請求塗銷所有權移轉登記等事件，經本院於民國11
0年3月4日言詞辯論終結，判決如下：
    主  文
原告之訴駁回。
訴訟費用由原告負擔。
    事實及理由
一、本件被告陳璡賢、陳志雄經合法通知，未於言詞辯論期日到
    場，核無民事訴訟法第386條各款所列情事，爰依原告之聲
    請，由其一造辯論而為判決。
二、本件原告主張：                 
  ㈠訴外人陳見利於民國104年9月21日死亡，被告陳李秋、陳美
    華、陳美淑（下稱被告陳李秋等3人）、陳璡賢、陳志雄為
    陳見利之繼承人。又被告陳璡賢前向原告借款，至今尚欠原
    告新臺幣（下同）63萬5,577元及利息仍未清償；詎被告陳
    璡賢於陳見利死亡後，竟在104年10月28日與被告陳李秋等3
    人、被告陳志雄就如附表編號1至編號9所示遺產為遺產分割
    協議，即分割遺產之債權行為，將如附表編號1至編號2所示
    遺產，分由被告陳李秋等3人各取得應有部分三分之一；將
    如附表編號3至編號9所示遺產，分由被告陳李秋取得。
  ㈡茲因被告就如附表編號1至號9所示遺產所為分割遺產之債權
    行為，有害及原告之債權。為此，爰依民法第244條第1項規
    定（原告民事準備㈢狀，贅載第4項），訴請本院撤銷被告就
    如附表編號1至編號9所示遺產所為分割遺產之債權行為等語
    。
  ㈢並聲明求為判決：被告就如附表編號1至號9所示遺產所為分
    割遺產之債權行為，應予撤銷。
三、被告陳李秋等3人抗辯：被告因陳見利生前係由被告陳美華
    、陳美淑照顧，生活費用亦由被告陳美華、陳美淑供給；而
    陳見利生前之醫療費用、死後之喪葬費用不足部分，則由被
    告陳李秋支出，被告陳璡賢、陳志雄均未分擔；且陳見利生
    前曾囑託被告陳美華、陳美淑日後照顧被告陳李秋，因而協
    議將如附表編號1至編號2所示遺產，分由被告陳李秋等3人
    ，各取得應有部分三分之一；將如附表編號3至編號9所示遺
    產，分由被告陳李秋取得，被告陳李秋等3人則不再向陳志
    雄、陳璡賢請求返還不當得利。被告就如附表編號1至編號9
    所示遺產所為分割遺產之債權行為，應非無償行為，而為有
    償行為。另被告陳李秋等3人與被告陳璡賢平日各自生活，
    被告陳李秋等3人不知被告陳璡賢之財務狀況，被告陳李秋
    等3人就如附表編號1至編號9所示遺產為遺產分割協議時，
    不知被告陳璡賢有積欠銀行債務，亦不知被告就如附表編號
    1至編號9所示遺產所為遺產分割協議之有償行為損害原告之
    債權，原告之請求並無理由等語。並聲明求為判決：原告之
    訴駁回。
四、被告陳璡賢、陳志雄未於言詞辯論期日到場，亦未提出書狀
    為任何之聲明或陳述。
五、得心證之理由： 
　㈠觀諸原告所提出如附表編號2所示不動產之建物登記第二類謄
    本及臺南市地籍異動索引影本各1份（參見本院109年度南司
    調字第342號卷宗第18頁至第21頁），其上記載之列印時間
    均為109年5月26日，堪認原告於前揭時間，調取如附表編號
    2所示遺產，始知被告已就陳見利遺留之遺產為分割遺產之
    債權行為，是原告於109年8月4日提起本件撤銷之訴，應未
    逾民法第245條所定之除斥期間，合先敘明。
　㈡按繼承權之拋棄，係指繼承人於法定期間否認繼承對其發生
    效力之意思表示，即消滅繼承效力之單獨行為；而分割遺產
    之債權行為及物權行為，則指繼承開始後，繼承人於遺產分
    割時，就自己因繼承而取得、對於遺產之公同共有權利所為
    之債權行為及物權行為，是分割遺產之債權行為及物權行為
    ，與繼承權之拋棄，本質上並不相同。又分割遺產之債權行
    為及物權行為，乃非以人格法益為基礎之財產上行為；且撤
    銷債務人所為分割遺產之債權行為及物權行為，僅在保全債
    務人繼承遺產後之債權清償力，非在增加債務人之清償力；
    再債務人就分割遺產所為之債權行為及物權行為，乃債務人
    就自己業因繼承而取得、對於遺產之公同共有權利所為之行
    為，亦非拒絕財產利益取得之行為；另民法第244條第1項、
    第2項所定撤銷權之標的，亦不以債務人所為之單獨行為為
    限。是以，繼承人與他繼承人所為分割遺產之債權行為及物
    權行為，如符合民法第244條第1項或第2項所定之情形，債
    權人自非不得依民法第244條第1項或第2項規定，行使撤銷
    權（最高法院107年度台上字第453號裁定，認：繼承開始後
    ，繼承人將繼承所得財產上之公同共有遺產，與他繼承人為
    不利於己之分割協議，非單純財產利益之拒絕，倘屬有害及
    債權之無償行為，債權人自得訴請撤銷，同此意旨，可資參
    照）。　　
  ㈢原告主張陳見利於104年9月21日死亡，被告陳李秋等3人、被
    告陳璡賢、陳志雄為陳見利之繼承人；又被告陳璡賢前向原
    告借款，至今尚欠原告63萬5,577元及利息仍未清償；被告
    陳璡賢於陳見利死亡後，在104年10月28日與被告陳李秋等3
    人、被告陳志雄就如附表編號1至編號9所示遺產，為遺產分
    割協議，即分割遺產之債權行為，將如附表編號1至編號2所
    示遺產，分由被告陳李秋等3人各取得應有部分三分之一；
    將如附表編號3至編號9所示遺產，分由被告陳李秋取得之事
    實，為被告陳李秋等3人於言詞辯論時所不爭執，被告陳璡
    賢、陳志雄對於原告主張之前揭事實，已於相當時期受合法
    之通知，而於言詞辯論期日不到場，亦未提出準備書狀爭執
    ，原告主張之前揭事實，自堪信為真正。
　㈣次按，關於遺產管理、分割及執行遺囑之費用，由遺產中支
    付之，民法1150條定有明文。又被繼承人之遺體屬於遺產，
    埋葬遺體所需之喪葬費用，自屬遺產管理之費用（參見林秀
    雄著，繼承法講義，元照出版有限公司經總銷，94年11月初
    版第1刷，第85頁），應由遺產支付之。關於遺產管理、分
    割及執行遺囑之費用，既應由遺產中支付，繼承人中如有先
    行墊支者，於遺產分割時，自應類推適用民法第1172條之規
    定，按其數額，由遺產中扣還，以利遺產分割之實行，並期
    共同繼承人間之公平。
　㈤再按，民法第244條第1、2項所稱之無償或有償行為，係以債
    務人與第三人間之行為有無互為對價關係之給付為其區別標
    準（最高法院108年度台上字第2330號判決意旨參照）。又
    按，稱和解者，謂當事人約定，互相讓步，以終止爭執或防
    止爭執發生之契約，民法第736條定有明文。和解契約所終
    止或防止發生之爭執，乃指當事人間就法律關係互為對立或
    相反之主張；又因和解契約之當事人互相讓步，負有給付之
    義務而互為對價，故屬有償契約（陳自強著，和解與計算錯
    誤，元照出版有限公司總經銷，103年12月版第1刷，第45頁
    、第20頁），訂立和解契約，應屬有償行為。
　㈥復按，基於私法自治及契約自由原則，當事人得自行決定契
    約之種類及內容，以形成其所欲發生之權利義務關係。就當
    事人所訂定契約之定性，應依當事人所陳述之原因事實，並
    綜觀其所訂立契約之內容及特徵，將契約所約定之事項或待
    決之法律關係，置入典型契約之法規，比對其是否與法規範
    構成要件之連絡對象相符，以確定其實質上究屬何類型之契
    約（有名契約、無名契約、混合契約，或契約之聯立），或
    何種法律關係？俾選擇適用適當之法規，以解決當事人之糾
    紛（最高法院109年度台上字第788號判決參照）。典型之遺
    產分割協議，乃繼承開始後，繼承人單純就自己因繼承而取
    得、對於遺產之公同共有權利所為之契約行為，惟現今社會
    ，繼承人在為遺產分割協議之際，主張部分繼承人因自己或
    他繼承人於被繼承人生前照顧被繼承人或為被繼承人支出各
    項費用而受有利益應予返還，並為免日後求償之繁瑣，要求
    為遺產分割協議時，一併納入討論，嗣經相互讓步，進而為
    遺產分割之協議，以終止爭執者，所在多有，此類遺產分割
    之協議，因當事人除就被繼承人之遺產應如何分割而為約定
    外，並已就部分繼承人應否返還不當得利予他繼承人及其數
    額相互讓步，以終止爭執之發生，是其性質，已非單純之遺
    產分割協議可比，應屬兼具和解契約性質之混合契約。又因
    此類遺產分割協議，兼具和解契約性質，當事人互相讓步，
    負有給付之義務而互為對價，其性質應屬有償契約，訂立此
    類遺產分割協議之債權行為，則屬有償行為。
  ㈦查，被告於陳見利死亡後，乃以陳見利遺產中之現金，支付
    喪葬費，不足部分，則由被告陳李秋先行支出，業據被告陳
    美淑陳述在卷〔參見本院109年度訴字第1324號卷宗（下稱本
    院卷）第167頁、168頁〕。又被繼承人陳見利之喪葬費用，
    既屬遺產管理之費用，應由遺產支付之，則由被告陳李秋先
    行支付部分，揆之前揭說明，於遺產分割時，即應類推適用
    民法第1172條規定，按其數額，由遺產中扣還。
　㈧被告陳李秋等3人抗辯陳見利生前係由被告陳美華、陳美淑照
    顧，生活費用亦由被告陳美華、陳美淑供給之事實，核與證
    人黃明燦於本院言詞辯論時證稱：陳見利生病時，均係由其
    配偶陳李秋及2名女兒（按：指被告陳美華、陳美淑）照顧
    ，陳見利並曾向伊抱怨兒子均未回來照顧等語（參見本院卷
    第200頁）相符，自堪信為真正。再被告陳美淑抗辯陳見利
    過世前住院之醫療費用、死後之喪葬費用不足部分，係由被
    告陳李秋支出之事實，已經原告於言詞辯論時積極明確表示
    「無意見」（參見本院卷第168頁），核其性質，已屬自認
    （最高法院102年度台上字第2187號判決意旨參照），亦堪
    信為真實。又被告陳李秋係29年9月21日出生，為陳見利之
    配偶，有個人戶籍資料（完整姓名）查詢結果1份在卷可按
    （參見本院卷第59頁），於陳見利死亡時，年已70有5，陳
    見利於生前囑託被告陳美華、陳美淑日後照顧被告陳李秋，
    本屬人情之常，是被告陳李秋等3人辯稱：陳見利生前曾經
    囑託被告陳美華、陳美淑日後照顧被告陳李秋等語，應堪採
    信。另陳見利生前既係由被告陳美華、陳美淑照顧，生活費
    用亦由被告陳美華、陳美淑供給；陳見利過世前住院之醫療
    費用、死後之喪葬費用不足部分，係由被告陳李秋支出，已
    如前述，則被告陳李秋等3人於為遺產分割協議之際，主張
    被告陳璡賢、陳志雄受有利益應予返還，亦與常情無違，堪
    以採信。從而，被告陳李秋等3人抗辯：被告因陳見利生前
    係由被告陳美華、陳美淑照顧，生活費用亦由被告陳美華、
    陳美淑供給；而陳見利生前之醫療費用、死後之喪葬費用不
    足部分，則由被告陳李秋支出，被告陳璡賢、陳志雄均未分
    擔；且陳見利生前曾囑託被告陳美華、陳美淑日後照顧被告
    陳李秋，因而協議將如附表編號1至編號2所示遺產，分由被
    告陳李秋等3人，各取得應有部分三分之一；將如附表編號3
    至編號9所示遺產，分由被告陳李秋取得，被告陳李秋等3人
    則不再向陳志雄、陳璡賢請求返還不當得利等語，尚堪採信
    。至被告陳李秋等3人雖未提出被告陳美華、陳美淑供給陳
    見利生活費用之收據或證明。惟查，一般日常生活之支出甚
    為瑣碎，少有收集或留存證據者，類此糾紛除有憑據部分外
    ，自應佐以日常生活經驗、情理，作為判斷依據，尚不能僅
    因被告陳李秋等3人未能提出被告陳美華、陳美淑供給陳見
    利生活費用之收據或證明，遽謂被告陳李秋等3人上開辯解
    ，並無足取。
　㈨綜上所述諸情參互以析，足見被告於陳見利死亡以後，乃先
    以陳見利遺產中之現金支付陳見利之喪葬費用，不足部分，
    則由被告陳李秋先行支出。嗣被告就如附表編號1至編號9所
    示遺產為遺產分割之協議時，乃將被告陳李秋先行支出，應
    予扣還喪葬費用，及被告陳李秋等3人主張被告陳璡賢、陳
    志雄受有利益應予返還部分，一併納入討論，嗣經相互讓步
    ，進而協議將如附表編號1至編號2所示遺產，分由被告陳李
    秋等3人，各取得應有部分三分之一；將如附表編號3至編號
    9所示遺產，分由被告陳李秋取得，被告陳李秋等3人則不再
    向陳志雄、陳璡賢請求返還不當得利，藉以終止爭執，揆之
    前揭說明，被告就如附表編號1至編號9所示遺產所為之遺產
    分割協議，應非典型之遺產分割協議，而係兼具和解契約性
    質之混合契約，被告訂立該契約之行為，應屬有償行為。至
    被告陳李秋等3人雖主張陳見利生前曾囑託被告陳美華、陳
    美淑日後照顧被告陳李秋，亦係被告為前述遺產分割協議之
    原因。惟查，縱令被告陳美華、陳美淑於陳見利生前囑託其
    等日後照顧被告陳李秋時，曾經允諾，衡諸陳見利並未具體
    指示被告陳美華、陳美淑對於被告陳李秋應為如何之照顧、
    給養，應認陳見利與被告陳美華、陳美淑間之約定欠缺法律
    行為上之效果意思，雙方僅為無契約上拘束力之「好意施惠
    」關係。且觀之被告陳李秋等3人抗辯被告所為前述遺產分
    割協議之內容，亦無關於被告陳美華、陳美淑、陳璡賢、陳
    志雄間對於被告陳李秋應否負擔扶養義務或如何分攤之約定
    ，是陳見利生前囑託被告陳美華、陳美淑日後照顧被告陳李
    秋一事，充其量僅為被告訂立前述遺產分割協議之動機，縱
    令被告對於陳見利生前所為前揭囑託有無契約上之拘束力認
    識錯誤，對前述遺產分割協議之效力，亦無影響，附此敘明
    。
  ㈩至原告雖主張：被繼承人陳見利生前有恆產及有相當資力，
    非不能維持生活，應無須子女扶養，縱令被告陳李秋等3人
    曾經支付生活費用、醫療費用，亦未使被告陳璡賢受有免除
    扶養義務之利益；且繼承人應不得因未負擔扶養義務而拋棄
    繼承所得之權利等語。惟查，和解契約所終止或防止發生之
    爭執，乃指當事人間就法律關係互為對立或相反之主張，已
    如前述；當事人之主張並不以與真實權利狀態相符為必要，
    和解內容與真實權利狀態縱有齟齬，於和解之效力亦不生影
    響，此為讓步之當然結果（司法院第16期司法業務研究會司
    法院第一廳研究意見，可資參照）；縱使被繼承人陳見利生
    前有恆產及有相當資力，非不能維持生活而無受被告扶養之
    權利，被告陳李淑等3人曾經支付生活費用、醫療費用，亦
    未使被告陳璡賢受有免除扶養義務之利益，亦僅被告陳李淑
    等3人於遺產分割時，對於被告陳璡賢、陳志雄主張之債權
    與真實權利狀態有所齟齬，揆之前揭說明，對於被告所訂立
    前揭兼和解契約性質之遺產分割協議契約之效力，並無影響
    。又繼承人於繼承以後，將自己因繼承而取得、對於遺產之
    公同共有權利拋棄，或其將應繼分移轉予他繼承人，均非法
    所不許；且民法關於遺產之分割係採移轉主義（最高法院91
    年度台上字第1064號判決意旨參照），繼承人全體所為之遺
    產分割協議縱使約定將遺產分歸繼承人之一人或數人，亦僅
    係由未分得遺產者將其應繼分移轉予分得遺產者，而非拋棄
    繼承所得之權利，是原告主張繼承人不得因未負擔扶養義務
    而拋棄繼承之權利等語，應有誤會，其據以質疑被告所為前
    揭兼具和解契約性質之遺產分割協議之效力，亦無足取。另
    外，卷附遺產分割協議書（下稱系爭協議書，參見本院卷第
    56頁），雖未記載被告陳李秋等3人不再請求被告陳璡賢、
    陳志雄返還不當得利等語，惟查，系爭協議書僅係被告就如
    附表編號1至編號9所示遺產，辦理分割繼承登記時，向臺南
    市臺南地政事務所（下稱臺南地政事務所）提出之書面資料
    ，被告縱未於向臺南地政事務所提出之系爭協議書內記載被
    告陳李秋等3人不再請求被告陳璡賢、陳志雄返還不當得利
    ，亦難遽謂有何悖於常情之處，要難僅因系爭協議書內並無
    關於被告陳李秋等3人不再請求被告陳璡賢、陳志雄返還不
    當得利之記載，即為不利被告之認定，附此敘明。
　從而，被告就如附表編號1至編號9所示遺產訂立之遺產分割
    協議，即分割遺產之債權行為，既非無償行為。則原告主張
    依民法第244條第1項規定，訴請本院撤銷被告就如附表編號
    1至編號9所示遺產所為分割遺產之債權行為，自屬無據。
六、綜上所述，原告主張依民法第244條第1項規定，訴請本院將
    被告就如附表編號1至編號9所示遺產所為分割遺產之債權行
    為，予以撤銷，為無理由，應予駁回。
七、本件事證已臻明確，兩造其餘攻擊防禦方法，經核與本件判
    決結果不生影響，爰不一一論述。至於原告可否依民法第24
    4條第2項規定，訴請本院將被告就如附表編號1至編號9所示
    遺產所為分割遺產之債權行為，予以撤銷？因民事訴訟採不
    干涉主義，法院不得就當事人未聲明之事項為判決，民事訴
    訟法第388條定有明文。準此，法院審理具體個案範圍之訴
    之聲明及訴訟標的，除別有規定外，應由當事人決定之，法
    院不得逾越當事人所特定之訴之聲明及訴訟標的範圍而為裁
    判，此為民事訴訟採處分權主義之當然解釋（最高法院108
    年度台上字第1062號判決參照）；且民法第244條第1項與第
    2項之撤銷權，係屬不同之訴訟標的，不容混淆（最高法院9
    7年度台上字第843號判決參照）。本件原告於本件訴訟中既
    主張依民法第244條第1項規定，訴請本院將被告就如附表編
    號1至編號9所示遺產所為分割遺產之債權行為，予以撤銷（
    參見本院卷第183頁），揆之前揭說明，本院自不得逾越原
    告所特定之訴之聲明及訴訟標的範圍，就前揭事項而為裁判
    ，附此敘明。
八、據上論結，本件原告之訴為無理由，依民事訴訟法第385條
    第1項前段、第78條，判決如主文。
中　　華　　民　　國　　110 　年　　3 　　月　　25　　日
                  民事第一庭  法  官  伍逸康
以上正本係照原本作成。
如不服本判決，應於送達後20日內，向本院提出上訴狀並表明上
訴理由，如於本判決宣示後送達前提起上訴者，應於判決送達後
10日內補提上訴理由書（須附繕本）。如委任律師提起上訴者，
應一併繳納上訴審裁判費。
中　　華　　民　　國　　110 　年　　3 　　月　　25　　日
　　　　　　　　　　　　　　　書記官  康紀媛
附表：　　　
編號 遺  產  1 坐落臺南市○區○○段000地號土地，應有部分全部  2 臺南市○區○○段000○號，即門牌號碼臺南市○區○○路0段000號建物，應有部分全部     3  坐落臺南市○○區○○段0000○0地號土地，應有部分四分之一  4 坐落臺南市○○區○○段0000○0 地號土地，應有部分八分之一  5 臺南市○○區○○段0000○0 地號土地，應有部分八分之一  6 對於中華郵政股份有限公司（下稱中華郵政）之消費寄託債權（按：即存放於中華郵政之存款）300,000元     7 對於中華郵政臺南北小北郵局之消費寄託債權（按：即存放於中華郵政臺南北小北郵局之存款）51,731元（原告民事準備㈢狀誤載為31,731元）   8 對於花旗（台灣）商業銀行股份有限公司（下稱花旗銀行）府城分行之消費寄託債權（按：即存放於花旗銀行府城分行之存款）85,727元       9 對於臺灣中小企業銀行股份有限公司（下稱中小企銀）新市辦事處之消費寄託債權（按：即存放於中小企銀新市辦事處之存款）1,048 元